【裁判字號】    98,裁,3270
【裁判日期】    981217
【裁判案由】    變更登記
【裁判全文】
最  高  行  政  法  院  裁  定
                                      98年度裁字第3270號
抗  告  人  甲○○○○○○○○.
上列抗告人因與相對人高雄市政府間變更登記事件，對於中華民
國98年4月30日高雄高等行政法院98年度訴字第26號裁定，提起
抗告，本院裁定如下︰
    主  文
抗告駁回。
抗告訴訟費用由抗告人負擔。
    理  由
一、按抗告法院認抗告為不合法或無理由者，應為駁回抗告之裁
    定。
二、抗告人於民國（下同）94年12月9日向相對人申請將營利事
    業名稱「金龍城育樂場」及營業項目「J701020遊樂園業」
    ，變更登記為「金龍城電子遊戲場」及「J701010電子遊戲
    場業」。經相對人審查後，以抗告人之營業場所與都市計畫
    法高雄市施行細則第13條第11款有關電子遊戲場之營業場所
    須距離國民中、小學、高中、職校、醫院1千公尺以外規定
    不合，乃以94年12月14日高市府建二營字第09300542502號
    函為否准其申請變更登記之處分。抗告人不服，提起訴願，
    經經濟部以95年5月8日經訴字第09506166390號訴願決定，
    以相對人逕以不具法律位階之都市計畫法高雄市施行細則第
    13條第11款限制申請設立電子遊戲場業者，須距離國民中、
    小學、高中、職校、醫院1千公尺以上，與地方制度法第28
    條第2款規定及本院94年11月份庭長法官聯席會議決議等意
    旨不符，顯有適用法規不當之違誤等由，將原處分撤銷，責
    由相對人於收受訴願決定書後3個月內，另為適法之處分。
    案經相對人重為審酌，仍援引相同理由，連續三次為否准之
    處分，抗告人復分別對之提起訴願，亦再經經濟部分別將相
    對人上揭原處分撤銷，責由相對人另為適法之處分。嗣相對
    人復依據經濟部97年3月21日經訴字第09706103730號第4次
    訴願決定書及訴願法第81條規定，於97年4月7日以高市府建
    二字第0970014768號函（下稱原處分），再次向抗告人作出
    否准申請營利事業名稱及營業項目變更登記之處分，惟抗告
    人並未對該處分提起訴願而告確定等情，此有相對人函文及
    經濟部訴願決定書附訴願卷可稽，洵堪認定。
三、本件原裁定以：抗告人對相對人否准其上揭變更登記之處分
    不服，復於97年11月18日及12月25日向相對人重為申請營利
    事業名稱及營業項目之變更登記，惟仍遭相對人分別以97年
    11月28日高市府建二營字第09300542504號及97年12月30日
    高市府建二營字第09300542505號函否准在案，是抗告人若
    對相對人上開處分不服，理應循序提起訴願、行政訴訟，以
    茲救濟。惟抗告人未於上開處分書送達後次日起之訴願期間
    30日內提起訴願，即依行政訴訟法第5條第1項規定，逕提起
    課予義務訴訟。則揆諸前揭條文規定，抗告人未經訴願前置
    程序，其起訴要件自屬不備，訴訟即非合法。至抗告人另稱
    未曾收受過相對人原處分書乙節，縱稱屬實，然此乃屬訴願
    期間應如何計算之問題，是抗告人若對相對人該否准之處分
    不服，要難謂得不經訴願程序而逕行提起行政訴訟。其逕行
    提起本訴，仍欠缺起訴要件而不合法，應予裁定駁回。
四、抗告意旨略謂：抗告人因第4次不服相對人96年12月4日高市
    府建二營字第0960047408號函所為之處分，再次提起訴願，
    經經濟部97年3月21日經訴字第09706103730號第4次訴願決
    定，由原處分機關另為適法之處分，然相對人並未在3個月
    內作成行政處分，則本件訴願程序於97年7月21日即告終結
    確定。原審法院未察，認本件訴訟要件不備，顯非合法。又
    抗告人未收受原處分書，無從進行訴願程序，影響抗告人之
    權利或法律上利益，相對人應負舉證責任等語。
五、本院查：
  (一)按「人民因中央或地方機關對其依法申請之案件，予以駁回
    ，認為損害其權利或法律上之利益，經依訴願程序後，得向
    高等行政法院提起請求該機關應為行政處分或應為特定內容
    之行政處分之訴訟。」行政訴訟法第5條第2項定有明文。是
    以提起課予義務訴訟應經合法訴願程序，若未經合法訴願程
    序而起訴者，行政法院應以裁定駁回之，行政訴訟法第107
    條第1項第10款定有明文。
  (二)查本件抗告人對系爭原處分並未經合法之訴願程序，為其所
    承認，依上開規定及說明，抗告人若對系爭原處分不服，則
    應先對之提起訴願程序，不得逕行提起行政訴訟，否則即屬
    欠缺起訴要件，而與法未合。原裁定以抗告人提起本件訴訟
    前未經訴願程序，逕行提起行政訴訟，其起訴難認為合法，
    予以駁回，並無不合。本件抗告難認有理由，應予駁回。
  (三)次查經濟部97年3月21日經訴字第09706103730號第4次訴願
    決定之主文為：「原處分撤銷，由原處分機關另為適法之處
    分。」足知該案之原處分（指相對人96年12月4日高市府建
    二字第0960047408號函）業經撤銷而不復存在，而相對人嗣
    又已作成上開原處分在案，亦經相對人98年2月11日高市府
    經二字第0980004903號函覆原審明確在卷（見原審卷第65-6
    6頁）。對此，抗告人主張經濟部97年3月21日經訴字第0970
    6103730號第4次訴願決定，命由原處分機關另為適法之處分
    ，然相對人並未在3個月內作成行政處分，則該件訴願程序
    （抗告人在原審98年3月26日答辯狀主張「行政救濟程序」
    終結確定，見原審卷第88頁）於97年7月21日即告終結確定
    等語，即難謂有據。至抗告人另主張未曾收受系爭原處分而
    無從進行訴願程序乙節，縱或屬實，乃本件訴願期間應如何
    計算之問題，仍難據為抗告人可逕行提起本件行政訴訟之法
    定理由。綜上所述，本件抗告意旨難認為有理由，應予駁回
    。至於訴願法第95條規定訴願之決定確定後具拘束力，以及
    訴願法第81條規定之正確妥當適用問題，訴願機關及相對人
    均應審慎審酌，以保障人民權益，確保國家行政權之合法行
    使，附此敘明。
六、據上論結，本件抗告為無理由。依行政訴訟法第104條、民
    事訴訟法第95條、第78條，裁定如主文。
中    華    民    國    98    年    12    月    17    日
                    最高行政法院第四庭
                        審判長法官  劉  鑫  楨
                              法官  鄭  小  康
                              法官  劉  介  中
                              法官  曹  瑞  卿
                              法官  陳  鴻  斌
以  上  正  本  證  明  與  原  本  無  異
中    華    民    國    98    年    12    月    18    日
                              書記官  王  史  民


司法院資訊處製作；財團法人民間司法改革基金會備份。
